臺灣臺中地方法院民事判決　九十四年家訴字第四○號
　　原　　　告　乙○○
　　　　　　　　甲○○
　　共　　　同
　　訴訟代理人　王乃民律師
　　　　　　　　送達代收人　戊.
　　被　　　告　丙○○
右當事人間確認繼承權不存在事件，本院於民國九十四年四月二十五日言詞辯論終結
，判決如左：
    主      文
確認被告丙○○對被繼承人林長木之繼承權不存在。
訴訟費用由被告負擔。
    理      由
一、按因遺產之繼承、分割、特留分或因遺贈或其他因死亡而生效力之行為涉訟者，
    得由繼承開始時，被繼承人住所地之法院管轄，民事訴訟法第十八條第一項定有
    明文。查本件被繼承人林長木於民國九十三年十一月十三日死亡，而被繼承人之
    戶籍地位於臺中市○區○○街四六八號七樓之二，有原告所提之被繼承人除戶戶
    籍謄本在卷可據。是原告提起本件訴訟，本院自有管轄權。
二、被告未於言詞辯論期日到場，核無民事訴訟法第三百八十六條各款所列情形，爰
    依原告之聲請，由其一造辯論而為判決。
三、次按確認法律關係成立或不成立之訴，非原告有即受確認判決之法律上之利益者
    ，不得提起之。此觀民事訴訟法第二百四十七條前段規定自明。而所謂即受確認
    判決之法律上之利益，係指因法律關係之存否不明確，致原告在私法上之地位有
    受侵害之危險，而此項危險，得以對於被告之確認判決除去之者而言（最高法院
    四十二年臺上字第一○三一號判例參照）。本件原告起訴主張，被告對被繼承人
    林長木之繼承權不存在，則被告之繼承權是否存在，與原告等能否代位繼承之法
    律關係存在與否既不明確，有以確認判決除去之必要，原告自提起本件確認繼承
    權不存在之訴，先予敘明。
四、本件原告起訴主張：被告為原告等之父，亦係被繼承人林長木之子，是被繼承人
    法定第一順位之唯一繼承人，然其生性好賭，舉凡電動玩具、小鋼珠、賭博、網
    咖等，在外負債累累，被繼承人於七十九年退休後，原與被告、原告及訴外人即
    被告之配偶簡素琴同住。惟被告卻俟機多次向被繼承人索錢還債，因需索無度，
    被告也向親戚、朋友、同事舉債或倒會，被繼承人在痛心疾首下，搬離兩造住所
    ，在外一人獨居，而被告因長年舉債度日，亦置妻兒於不顧。八十一年間被告與
    簡素琴離婚，簡素琴從此搬離原住所，在外租屋，並含辛茹苦的將原告等扶養長
    大，期間被告未曾聞問或支付分文，尤其被繼承人老邁無依，被告亦未曾盡為人
    子照顧扶養之責，而原告及母親因不捨被繼承人年老獨居，於八十三年間將之接
    回照顧。而於八十一年至九十三年期間，被告仍持續在外積欠債務，更以林長木
    及簡素琴之名義為之，於是經常有債權人及討債公司來電或追至家中騷擾、要債
    ，更指名要被繼承人為被告還債，被繼承人痛心之餘，更加遑恐不安，於九十二
    年四月十七日相邀被繼承人之弟丁○○，欲以最後借予被告新臺幣（以下同）二
    十萬元，並以經公證之方式，結束被告長期以來被告所帶來之困擾，並嚴明被告
    將來不得繼承其遺產等。然因公證人質疑此行為於法律上之效力，嗣終未行公證
    程序。然被告持續我行我素，依舊不停向繼承人索錢，或讓地下錢莊來要債，於
    同年九月二十九日更向被繼承人聲稱：「地下錢莊不滿意，你自己對付好了。」
    被繼承人聞言傷心欲絕，於同年九月三十日向被告表示：「如果回來再要錢的話
    ，要辦父子脫離關係」，然被告仍於同年十月十八日及十一月二十日陸續向繼承
    人索錢以供花用，繼承人用心將此事件記載於筆記本，及至九十三年二月間被繼
    承人罹患退化性巴金森式症，不良於行，出入皆須乘坐輪椅，生活瑣事如餵食、
    盥洗等均由簡素琴及原告照顧，而被告卻因逃避負債，行蹤不明，未曾盡為人子
    應有之照顧。九十三年十一月十三日被繼承人死亡，被告始終未曾聞問與出現。
    綜上所述，被告於被繼承人生前長期在外舉債，而持續向被繼承人索錢還債，經
    被繼承人屢勸不改，更放任討債公司長期電話騷擾，更惡言由被繼承人獨立面對
    地下錢莊，及至被繼承人臨終臥病於床，被告未曾負擔為人子照顧及扶養之責，
    明顯對被繼承人有重大悔辱及精神虐待情事，爰依民法第一千一百四十五條第一
    項第五款之規定提起確認被告對被繼承人林長木之繼承權不存在等語。並聲明：
    如主文所示。被告則未提出書狀作何聲明或陳述。
五、原告主張被告為原告等之父，亦係被繼承人林長木之子，及被告於被繼承人生前
    長期在外舉債，而持續向被繼承人索錢還債，經被繼承人屢勸不改，更放任討債
    公司長期電話騷擾，更惡言由被繼承人獨立面對地下錢莊，及至被繼承人臨終臥
    病於床，被告未曾負擔為人子照顧及扶養之責，明顯對被繼承人有重大悔辱及精
    神虐待情事，業據原告提出戶籍謄本三件、筆記影本四張、切結書影本一張及臺
    中市政府函、房屋現值證明書一張、土地登記謄本、建物所有權狀、收據影本四
    張、郵政跟行匯款申請書等件為證。又證人即原告之妻簡素琴到庭證述稱：「（
    是否知道被告丙○○在外欠債的情形？）知道。被告丙○○沈迷電玩、網咖。喜
    歡打牌、賭博。他一直有負債，還向地下錢莊借錢繼續賭博。但是他都隱瞞我不
    讓我知道，為了償債我賣過三次房子。房子愈換愈小。」「常常有人打電話到家
    裡找林長木，要求林長木替被告丙○○償債。甚至會在電話裡面對林長木有言語
    侮辱的情形。」「被告丙○○曾經與林長木爭執過，要求林長木替他解決地下錢
    莊的債務。林長木經常表示日後不要再替被告丙○○解決債務問題，也不要再給
    他錢。」（本院九十四年二月二十四日言詞辯論筆錄）。證人即被繼承人之弟丁
    ○○到庭證述稱：「（林長木過世之前，與被告相處情形如何？林長木是否曾經
    說過將來去世之後，財產不願意給被告繼承？）林長木過世之前，行動不便，曾
    經有一次打電話給我，要求我隔天帶他到法院。他想請義務律師書寫狀紙，要和
    被告脫離父子關係。因被告一直讓他的父親林長木非常痛心，不好好工作，沈迷
    賭博，向親友借錢，後來又向地下錢莊借錢，無法償還，又向林長木拿錢。林長
    木因此精神上大受打擊。林長木主要的目的是要提醒被告要戒掉賭博惡習，好好
    工作。」「（被告向林長木借錢經過情形如何？）我常常聽林長木講，被告很讓
    他痛心。林長木希望被告學乖，好好工作。被告什麼都敢做，下跪、不上班賴在
    家裡，也曾經有討債公司的人到家裡要錢。被告要不到錢，就不離開。林長木迫
    於無奈，好幾次拿錢出來。」（本院九十四年三月十日言詞辯論筆錄）。
六、由上述情節以觀，被繼承人林長木於死亡之前，在其筆記本詳細記載被告向其索
    討金錢之情形，被告因在積欠債務，不斷向被繼承人借貸金錢，更於九十年七月
    二十二日簽具切結書表示，如未能杜絕類似情形或未能依約償還借款款，願與被
    繼承人脫離父子關係。而被繼承人生前所書寫之筆記中，確實明載其欲與被告以
    公證方式，讓被告放棄遺產繼承權之情形。更有甚者，被告身為人子，於被繼承
    人林長木過世時，亦未返家處理被繼承人之後事，足見被告於被繼承人生前未能
    奉養，於被繼承人死亡後亦未盡孝道。此外，證人簡素琴與被告曾有夫妻關係，
    證人丁○○則為被繼承人林長木之弟，其二人對於被告與被繼承人林長木父子間
    相處之情形，應甚了解，則證人簡素琴、丁○○所為之證言，自可採信。復徵之
    相對人經本院合法通知亦未到庭爭執，原告之主張堪認為真實。
七、按對於被繼承人有重大之虐待或侮辱情事，經被繼承人表示其不得繼承者，喪失
    其繼承權，民法第一千一百四十五條第一項第五款定有明文。所稱被繼承人之表
    示，不必以遺囑為之，生前行為亦可，不以明示為限，默示亦可，為不要式行為
    ，亦無須對於特定人為表示。又民法第一千一百四十五條第一項第五款所謂對於
    被繼承人有重大之虐待情事，係指以身體上或精神上之痛苦加諸於被繼承人而言
    ，凡對於被繼承人施加毆打，或對之負有扶養義務而惡意不予扶養者，固均屬之
    ，即被繼承人（父母）終年臥病在床，繼承人無不能探視之正當理由，而至被繼
    承人死亡為止，始終不予探視者，衡諸我國重視孝道固有倫理，足致被繼承人感
    受精神上莫大痛苦之情節，亦應認有重大虐待之行為（最高法院二十二年四第一
    二五０號、七十四年一八七０判例意旨參照）。是以，民法第一千一百四十五條
    第一項第五款喪失繼承權之要件有二：一為對於被繼承人有重大之虐待或侮辱；
    一為須經被繼承人表示繼承人不得繼承。查本件被告於被繼承人生前長期在外舉
    債，而持續向被繼承人索錢還債，經被繼承人屢勸不改，更放任討債公司長期電
    話騷擾，導致地下錢莊對被繼承人惡言污辱，及至被繼承人臨終臥病於床，被告
    未曾負擔為人子照顧及扶養之責等情，已如前述，被告之行為自非單純不孝可擬
    。縱不論被告於被繼承人生前未曾扶養、照顧、聞問之消極行為，被告以被繼承
    人之名義在外舉債，或任由債權人對被繼承人侮辱，使被繼承人心靈背受艱熬，
    長年累月，歷經數十寒暑，被告之行為不免可議。嗣於被繼承人抱病在床，被告
    為其獨子，未曾探視、聞問，被繼承人死亡後，被告亦未返家處理喪禮事宜，此
    與一般國人重孝之常情顯然有違。由此而論，被告之行為在客觀上應已足致被繼
    承人感受精神上莫大痛苦，可認有重大虐待之行為。此外，被繼承人曾欲以公證
    方式解除與被告之父子關係，並使被告放棄繼承權，亦曾於筆記中記明不欲被告
    繼承等情，可知被繼承人已於生前表示被告不得繼承其遺產。
八、綜上所述，被告既符合民法第一千一百四十五條第一項第五款喪失繼承權之原因
    ，即發生喪失繼承權之效力，溯及於繼承開始時發生效力，自始非為繼承人。從
    而，原告起訴確認被告就被繼承人林長木之遺產繼承權不存在，於法相符，應予
    准許。
九、訴訟費用負擔之依據：民事訴訟法第七十八條。
中　　　華　　　民　　　國　　九十四　　年　　　五　　　月　　  九  　　日
                                臺灣臺中地方法院家事法庭
~B法　　　官　林三元
正本係照原本作成。
如對本判決上訴，須於判決送達後二十日之不變期間內，向本院提出上訴狀（需附繕
本）。
中　　　華　　　民　　　國　　九十四　　年　　　五　　　月　　　十　　　日
~B書  記  官
